【裁判字號】    89,訴,761
【裁判日期】    900419
【裁判案由】    所有權登記
【裁判全文】
臺北高等行政法院判決                              八十九年度訴字第七六一號
                              .
    原      告  甲○○
                乙○○
                丙○○
    兼  共  同  丁○○
    訴訟代理人
    右四人共同  林宏信律師
    訴訟代理人
    被      告  臺北縣新店地政事務所
    代  表  人  林清正主任）.
    訴訟代理人  湯明亮律師
    複  代理人  周明榮律師
    參  加  人  匯懋建設股份有限公司
    代  表  人  戊○○
    訴訟代理人  邱俊哲律師
右當事人間因所有權登記事件，原告不服中華民國八十九年六月三十日臺北縣政府八
九北府訴決字第一二○七五○號（案號00000000號）訴願決定，提起行政訴
訟，並經本院裁定命參加人獨立參加本件被告之訴訟。本院判決如左：
    主  文
原告之訴駁回。
訴訟費用由原告負擔。
    事  實
緣原告甲○○以坐落台北縣新店市○○段八二三、八二四地號土地所有權應有部分百
分之二十提供予參加人匯懋建設股份有限公司合建，雙方並約定原告四人均為指定起
造人。後參加人向被告申辦建物所有權第一次登記，被告即依相關規定於民國（以下
同）八十九年一月十二日以八九北縣店地一字第五○二號函辦理公告。原告因認參加
人未依合建契約分配建物面積及停車位數量，致其所有權受到侵害，乃於八十九年一
月二十六日對該公告提出異議。被告審查原告所提供之異議資料後，認其符合土地法
第五十九條第二項規定應予以調處，乃定期舉行調處會議，並於第一次調處會議中作
成調處結果。嗣因訴外人陳德和等六人以未獲通知而未到場為由，向被告聲請重新調
處，經被告檢討後認程序確有瑕疵，遂停止調處結果通知書之寄出，並定期舉行第二
次調處會議。於第二次調處會議時，主席除當場宣佈第一次調處結果撤銷外，並請原
告與參加人先行協議，然其雙方仍無法達成協議。是該會主席綜合二次會議之內容後
，認原告所爭執者皆為合建契約問題，與建物權屬無涉，當場依職權認定原告之異議
不予受理，且被告因認定原告之異議應不受理，亦未寄發調處結果通知書予原告，惟
原告復於八十九年二月二十六日以陳情書向被告請求寄發調處結果通知書，被告遂於
八十九年三月十三日以八九北縣店地一字第○三一七二號函駁回原告之異議，於同年
月十五日並依前開公告完成系爭建物之建物所有權第一次登記。原告不服，提起訴願
，遭駁回後，遂向本院提起行政訴訟。茲摘敘兩造與參加人之訴辯意旨如左：
甲、原告方面：
一、聲明：求為判決
１、訴願決定及原處分均撤銷。
２、訴訟費用由被告負擔
二、陳述：
１、按土地、建物所有權第一次登記，經所有權人之申請，由登記機關公告後，依土
    地登記規則第七十七條準用第七十條之規定，固得因權利關係人於公告期間內提
    出異議而成為所謂之權利爭執事件，應由登記機關於公告期滿後，依土地法第五
    十九條第二項之規定進行調處。所謂「權利關係人」，係指因土地、建物發生爭
    執之權利人及利害關係人而言，不以對該土地、建物具有所有權或設定他項權利
    之人為限。因合建契約中關於分配建物比例、範圍所生之爭執，已經涉及建物（
    包括其基地持分）所有權利之爭執，合建契約之權利人自屬上開條文所謂之權利
    關係人，亦難謂非與登記標的不動產有關之物權爭執，登記機關理應依土地法第
    五十九條第二項之規定辦理調處。若經調處仍不服，應由當事人訴請司法機關予
    以審理，非可逕由地政機關逕予決定，登記機關將權利關係人之聲明異議予以駁
    回，不無侵及司法權，於法自難謂合，且地政機關以異議人聲稱合建糾紛提出異
    議，非屬法定異議範疇，不經調處程序逕行予以函駁處分，顯係倒果為因，誤將
    合建糾紛為異議之目的，應不足採，前行政法院七十五年判字第一二八二號、八
    十一年判字第七五號著有判決。
２、緣原告甲○○於八十五年九月廿五日就坐落台北縣新店市○○段八二三、八二四
    地號土地所有權應有部分百分之二十提供與參加人合建，並簽訂土地合建契約，
    而原告乙○○、丙○○、丁○○則為甲○○所指定之起造人，渠等均依土地合建
    契約之約定，而就興建（包括其基地之持分）完成後之建物享有所有權，詎參加
    人未依約就甲○○所可分得之部分與原告協議其坐落位置及樓層，即擅依該公司
    一己之意辦理建物所有權第一次登記，甚而在該登記公告事項中，僅按各戶主建
    物面積比例計算共同使用部分之權利範圍，而未依合建契約第五條第三項第四款
    之約定按各戶主、附屬建物面積之和比例計算，更短計原告所可分配取得之第一
    層房屋面積及地下室停車位之數量，在在均已嚴重違反合建契約書第五條第三項
    關於土地、建物（含共同使用面積）及地下室停車位分配之約定，原告自得對被
    告依參加人申辦建物所有權第一次登記所為之公告聲明異議，而原告於八十九年
    一月二十六日所提出之聲明異議書面已附具土地合建契約書，既足證明為系爭建
    物之合建人，且於聲明異議書中亦指出按土地合建契約第五條第六項之約定：「
    甲（即原告甲○○）、乙（即參加人）雙方同意，雙方分得之房屋位置及樓層於
    本合建案建照送審後拾日內由雙方協議分配。」。然原告與參加人至今尚未達
    成分配協議，且原告指定起造人同意書上己載明：「此份同意書不做建物分配，
    應得協議之結論，僅就以下地上物共捌戶簽署同意書，以利辦理指定起造人，．
    ．．，車位指定登記戶別待完成建物分配，他日另行登記之。」由此可知，原告
    未曾主張地上物僅分配八戶，亦未與參加人就原告應分得之車位編號（即位置）
    及車位指定登記戶別達成協議，況原告於聲明異議書中亦提及參加人未依土地合
    建契約第五條第三項第四款：「共同使用面積其計算方式按各戶主、附屬建物面
    積之和，比例持分共有。」之約定辦理登記，嗣後之二次調處中亦均陳明，係因
    二造就合建契約關於分配建物比例、面積及範圍等涉有爭議，爭執之權利係建物
    所有權之分配至為明確，而被告於受理原告之異議後，亦依土地法第五十九條第
    二項之規定訂期舉行調處，並於八十九年二月十七日調處時由主席於調處會議中
    表示：「．．．依照法令規定，我們要受理」，並做出調處結果：「本案為兼顧
    異議人及其他起造人雙方權益，就匯懋建設公司所有前棟（面對建國路）計二十
    五戶之建物及共同使用部分皆暫緩登記，其他與異議人權屬無涉部分則先行登記
    」，就調處結果作成書面記錄，由到場關係人及調處人員簽章，被告嗣後竟又以
    超過半數之申請人未到場參加調處為由，片面廢棄原調處結果，而再訂於八十九
    年三月三日舉行第二次調處，其如此作為已明顯違反土地登記規則之規定，確已
    違法，原告自然不表同意，如本件異議確與建物權利無涉，被告早不應受理，何
    以進行調處，並就調處結果作成書面記錄後，再片面廢除調處結果，改稱本件不
    應受理？況原告乃提供土地與參加人合建，雙方理應依合建契約之約定分配房屋
    、土地與停車位，並按工務局核准設計圖說之整戶房屋為分配依據，且於原告所
    分得之整戶房屋其面積有多於或少於其應受分配之房屋面積時，才有找補之問題
    ，非謂建方可悍不依約將房屋分配予原告，即逕以金錢找補，否則顯違合建之精
    神，亦與合建契約之約定大相逕庭。被告身為地政主管機關，竟可無視本件合建
    契約之約定，而於訴願中詭辯稱本件乃找補問題，與建物權無關云云，其不尊重
    契約之心態，實非法治國家之行政機關所應為。原告提起異議，如當事人之一方
    對調處結果不服，應向司法機關訴請處理，乃土地法第五十九條所規定之救濟程
    序。被告於訴願時復辯稱原告應向臺北縣政府工務局申請更正使用執照或逕向司
    法機關提出訴訟，指稱原告「寧捨其有效又迅速之救濟途徑，僅一昧以異議阻礙
    本案第一次登記」而為不利於原告之處分，排除原告依法定程序所可獲取之救濟
    。果若如此，關於建物所有權第一次登記之爭執即可概依被告之見解辦理即可，
    土地登記規則第七十七條又何須再規定「建物所有權第一次登記，除本款規定者
    外，準用土地總登記程序」？被告將上開法令規定視若贅文，不許原告依立法院
    三讀通過經總統公佈施行或內政部所制定之土地法、土地登記規則相關規定申請
    救濟，更是昭顯被告刻意曲解法令混淆事實之情事，故被告以八十九年三月十三
    日八九北縣店地一字第三一七二號函謂本案係土地合建契約問題，與建物權無關
    ，故原告之異議不予受理云云，已明顯違反行政法院對相關異議案所釋示之見解
    ，自屬違法。
３、被告既於八十九年三月三日裁示原告異議不予受理，理應速將上開結論以書面通
    知原告，俾原告得依相關法律之規定程序獲取救濟並維護權益（如聲請法院裁定
    准予假處分．．．），詎被告竟悍不通知原告，幾經原告再三催促，被告始於八
    十九年三月十三日以書函通知原告（於同年三月十五日收受通知），而登記作業
    已在秘密進行中，甚而在三月十四日即逕行辦理登記並發給所有權狀，造成既成
    事實，致使原告依合建契約所可分得之部分建物及停車位所有權受到侵吞，受有
    損害。該處分函更未告知原告得在三十日內提起訴願，如原告茫然不知有此權利
    ，一旦期滿，該行政處分則將確定，原告豈非求助無門。
４、被告於答辯理由中亦復稱原告並未就特定建物予以爭執，僅係就分配面積不足、
    車位不足等合建契約之內容有所爭議，實屬民事上債之關係之爭執，應循民事訴
    訟途徑解決云云。然按本件即係就特定之建築物提出爭執，故本件之爭議內容不
    單是債權，亦包含物權。本件雖已就相關爭議提起民事訴訟，原告就被告之行政
    處分提起行政救濟之權，不因另有民事訴訟而有異。再者，本件係就被告未就原
    告之異議進行調處即逕予駁回之事提起行政救濟，與民事訴訟實屬無涉。
５、綜上所述，被告就本件異議處分不予受理並逕行辦理登記，確已違法，其逕行辦
    理登記及其他作為更是極盡便利、偏袒參加人之能事，亦有不法，其認事用法均
    顯有違誤。臺北縣政府訴願決定書審認本案原告所爭執者，為參加人（登記申請
    人）未依合建契約內容予以合理分配或找補，並非對被告公告之事項如土地標示
    、土地權利人之權利內容認為有錯誤、遺漏或虛偽詐欺情事，即難認有上開規定
    之適用而得受理該異議云云，據為駁回訴願之決定，更有偏袒。請判決將訴願決
    定及原處分均撤銷，依法進行調處程序，用保原告之合法權益。
乙、被告方面：
一、聲明：求為判決如主文所示。
二、陳述：
１、按「土地權利關係人，在前條公告期間內，如有異議，得向該管直轄市或縣（市
    ）地政機關以書面提出，並應附具證明文件。因前項異議而生土地權利爭執時，
    應由該管直轄市或縣（市）地政機關予以調處，不服調處者，應於接到調處通知
    後十五日內，向司法機關訴請處理，逾期不起訴者，依原調處結果辦理之。」、
    「土地權利關係人於公告期間內提出異議，而生權利爭執事件者，登記機關應於
    公告期滿後，依土地法第五十九條第二項規定調處。」、「登記機關調處土地權
    利爭執事件，應依左列規定辦理：一  訂期以書面通知當事人舉行調處。二  調
    處時，由當事人試行協議，協議成立者，以其協議為調處結果；其未達成協議或
    當事人任何一方經二次通知不到場者，登記機關應依職權予以裁處，作為調處結
    果。三  調處，應作成書面紀錄，並經當場朗讀後，由當事人及調處人員簽名或
    蓋章。四  第二款調處結果，應以書面通知當事人，通知書應載明當事人如有不
    服調處結果，應於接到通知後十五日內訴請司法機關裁判，並應於訴請司法機關
    裁判之日起三日內將訴狀繕本送登記機關，逾期不起訴者，依調處結果辦理之。
    」「建物所有權第一次登記，除本款規定者外，準用土地總登記程序。」為土地
    法第五十九條及土地登記規則第六十九條、第七十條、第七十七條所明定。次按
    建物所有權第一次登記補充規定第二十七點：「依土地法第五十九條之規定，於
    建物第一次所有權登記公告期間提出異議之『權利關係人』，係指對公告之建物
    所有權有爭議之人」。復按內政部八十五年六月十七日台內地字第八五七五三六
    三號函引據行政法院七十四年八月三十日七十四年判字第一二○九號判決理由略
    以：「．．．『權利關係人』或『權利爭執』所稱之權利，乃指與登記標的之建
    物有關之物權而言，不包括因債之關係所生之權利義務在內．．．」，並釋以「
    但對於因債之關係所生之權利義務，而與公告建物權屬爭執無涉之異議聲明，登
    記機關仍應予駁回」。
２、張佳瑜律師代理原告甲○○等四人於八十九年一月二十六日檢具其「土地合建契
    約書」及「指定起造人同意書」，對被告八十九年一月十二日八十九北縣店地一
    字第五○二號函，就有關參加人等三十六人申辦建物所有權第一次登記（被告收
    件字號八九新登總字第二○號至第四三○號）之公告事項提出異議。經被告初步
    審查結果，認其符合土地法第五十九條第二項規定應予以調處，故於八十九年二
    月二日以被告北縣第一二四六、一二四六之一號函通知全案起造人於八十九年二
    月十七日十時於被告地政事務所舉行調處會議。參加人接獲被告調處通知書後，
    即委託邱俊哲律師檢具「起造人印章委任授權書」，於八十九年二月一日對被告
    提出異議。被告為兼顧雙方權益、釐清疑義，並希望減少訟爭，仍決定依前開規
    定如期舉行調處，並於八十九年二月八日以被告八十九北縣店地一字第一五○四
    號函通知參加人準時參加調處會議。嗣於八十九年二月十七日調處會議時，由於
    雙方各持己見，互不相讓，致協議不成立，被告依法須作成調處結果，但考量雙
    方皆無新證件提供，且與會大多數起造人皆希望雙方糾紛不要影響善意之第三人
    ，故作成調處結果如下：「本案為兼顧異議人及其他起造人雙方權益，就匯懋建
    設公司所有前棟（面對建國路）計二十五戶之建物及共同使用部分皆暫緩登記，
    其他與異議人權屬無涉部分則先行登記」，以維多數善意起造人權益。嗣因陳德
    和等六人於八十九年二月十八日以被告未履行土地登記規則第七十條第一項第二
    款規定，須對不到場者通知二次後，方有權逕作調處結果，而提出聲請重新調處
    。經被告研討後認程序確有瑕疵，遂停止調處結果通知書之寄出，並於八十九年
    二月二十一日以被告八九北縣店地一字第二一八八號函通知全體起造人，於八十
    九年三月三日至被告處舉行第二次調處會議。八十九年三月三日調處會議一開始
    ，主席即當場宣布被告第一次調處結果撤銷，本日未到場者，視同放棄權利，而
    與會人士皆無異議，並於宣讀原告之異議事項後，請其雙方先行協議。因雙方仍
    無法達成協議，主席綜合二次會議所爭執者皆為合建契約問題，與建物登記權屬
    無涉，故請原告就權屬問題提出。惟原告仍無法提出應分配之物權權屬，僅表示
    面積分配不夠、車位不足。因前開爭執皆屬合建契約問題，查其「土地合建契約
    」第五點規定，面積分配不足係屬找補問題，次查，「指定起造人同意書」所載
    之建物標示亦與申辦登記之標的相符，故主席當場裁示「本案綜依雙方與會人員
    陳述內容所爭執者係為合建契約問題，與建物權屬無涉，故甲○○等人之異議不
    予受理，本案建物所有權第一次登記應准予辦理」，嗣於同月十三日以被告八十
    九北縣店地一字第三一七二號函通知原告上述裁示結果，並於同月十五日完成系
    爭建物所有權第一次登記。由上揭事實可知被告不受理原告之異議，及依前開公
    告完成系爭建物之所有權第一次登記，揆諸前揭法令之說明，並無違法或不當之
    處。
３、原告雖主張對被告之公告提出異議，並附據土地合建契約書認已足證明其為該建
    物之權利關係人，且於聲明異議書及二次調處中均陳明係因二造就合建契約關於
    分配建物比例、面積及範圍等涉有爭議，爭執之權利係建物所有權之分配至為明
    確云云。惟依前揭法令所示，辦理建物所有權第一次登記公告期間，利害關係人
    所提出之證明文件如確涉及公告建物權屬之爭執者，方有土地法第五十九條規定
    之適用。查本件原告所爭執者，皆為登記申請人（參加人）未依合建契約內容予
    以合理分配或找補，而非對被告公告建物權屬有所爭執，或對被告公告之事項如
    土地標示、土地權利人之權利內容認為有錯誤、遺漏或虛偽詐欺情事，從而揆諸
    前揭法令之說明，原告之異議，被告自不應受理。另原告援引前行政法院七十五
    年判字第一二八二號、八十一年判字第七十五號判決，主張被告不受理原告之異
    議有違法云云，並非正論，蓋該二判決之當事人皆係對公告建物權屬有所爭執而
    聲明異議，地政機關自應依土地法第五十九條第二項之規定辦理，此由該二判決
    之判決全文可考。而本件原告所爭執者，皆為登記申請人（參加人）未依合建契
    約內容予以合理分配或找補，而非對被告公告建物權屬有所爭執，已如前述，因
    此被告不受理原告之異議，並不違反該二判決之判決意旨，故原告援引上揭二判
    決，主張被告不受理原告之異議，有違法云云，並不足採。
４、被告辦理系爭建物所有權第一次登記，係依土地登記規則第七十三條規定，依據
    使用執照所載起造人名冊，審核申請人之權利範圍及位置辦理登記。查起造人名
    冊既經原告蓋章，應即表示其同意該等建物之權屬分配。原告如於使用執照核發
    後，發現權屬不符，應即積極主張權利，向核發機關臺北縣政府工務局申請更正
    ，再依更正後之使用執照持向被告辦理建物所有權第一次登記。若無法更正，應
    逕向司法機關提出訴訟，再依判決結果辦理更正登記。本件原告寧捨其有效又迅
    速之救濟途徑，僅一昧以異議阻礙本件建物所有權第一次登記，又無法就確切建
    物權屬提出舉證，被告雖已多方為其考慮權益，然亦不能罔顧其他多數善意起造
    人及預售屋承購戶之權益而暫緩全案登記，且原告之異議事項既與建物權屬爭執
    無涉，則其異議即屬自始不應受理之範圍，被告自不得適用土地登記規則第七十
    條之規定，進行調處程序。
５、綜上所陳，原告之訴並無理由，而被告不受理原告之異議，及依前開公告完成系
    爭建物之所有權第一次登記，並無違法或不當，請判決如答辯聲明。
丙、參加人之陳述：
一、本件原告與參加人於八十五年九月二十五日簽訂土地合建契約，依據上開契約第
    三條第一款「以甲方實際所提供之土地換算所得之允建容積，由甲方分得百分之
    五十，其餘歸乙方所有」，第二款復約定「在前項甲方分得總面積不變之情形下
    ，甲方分得前棟一樓店鋪壹戶，其面積為前棟壹樓店鋪總面積的百分之二十五」
    。換言之，原告應依其提供合建土地，依據上述約定，計算其應得面積，孰知原
    告竟主張併同其他合建地主計算之總面積為分配之標準，肇致糾紛。查本合建案
    ，合建地主有十數人之多，各依其提供土地面積，依據上述約定為分配，均無糾
    葛。若依原告所主張之分配比率計算，參加人除花費鉅額營建成本，為人作嫁外
    ，實無利得，尚虧損營建支出（合建各分得百分之五十，如依原告計算方式，地
    主四人即分配百分之百），寧有斯理？抑有進者，系爭合建案，原告收受參加人
    給付合建保證金新台幣（以下同）共三百六十萬元，依約應於頂樓頂板完成勘驗
    後十日內退還半數，其餘半數應於交屋時退還（合約第七條第二項）。又就合建
    土地，原告應於頂樓頂板完成勘驗後三日內辦理土地過戶及合併分割（合約第十
    四條第一項），系爭大樓於八十八年七月三十一日完成勘驗，參加人於同年八月
    十日以第一七七七號存證信函催告原告履行，原告迄今置若罔聞。參加人為維誠
    信，除將原告應得之產權全數過戶完畢並通知交屋外，已全部依約履債。反觀原
    告就其應負之義務，無一履行，其猶再三以行政手續干擾參加人產權登記之取得
    ，不外藉此要脅不當利益。
二、按訴訟之提起須有權利保護之必要者為限。換言之，即為訴訟標的之法律關係須
    具體存在或不存在，有保護之必要者始符合；設若當事人如得以其他方法達成目
    的，或法律令設有他種救濟方法者，亦應認無保護之必要。依左列所述，均足以
    證明原告提起本件訴訟並無權利保護之必要：
１、原告執意不依約將土地合併過戶，被告曾於八十八年十二月十七日聲請臺北縣新
    店市調解委員會調解。原告要求補償二千六百多萬元，致調解未能成立，足證原
    告之主張乃在於「金錢之請求」，非關產權之爭執。
２、原告於九十年元月九日向臺灣臺北地方法院提起履行契約乙案，請求參加人給付
    其二千萬元，其請求既為金錢之給付，亦與產權無涉，且若其請求有理由，經法
    院判決，參加人將依法履行，原告之權益並無受損之虞。原告提起本件訴訟，顯
    無保護之必要。
３、依據原告出具之授權書亦約定「雙方如有糾紛，同意依民事訴訟程序解決此類糾
    紛而不得影響本新建大廈所有住戶產權之登記與領取，否則視為違約。」雙方既
    同意以民事訴訟方式處理糾紛，事實上系爭糾紛亦循民事訴訟處理中，原告之救
    濟既已循民事程序解決，其復提起本件行政訴訟，除已違反兩造之約定外，顯亦
    無其實益與必要。
４、被告於第二次調處會議所為駁回原告異議之決定縱予撤銷，亦無法改變系爭建物
    已經所有權第一次登記之既成事實。
５、本案原告並無異議權，蓋依前行政法院四十九年判字第七十號判決，土地法所稱
    之權利關係人，係指土地所有權人本於所有權而對於公告之建築物所有權有所爭
    執者而言。本件原告均係就合建契約內容所定分配面積予以爭執，應循民事程序
    予以解決。
三、依據土地登記規則第七十條第一項規定機關依職權所作裁處，必須當事人任何一
    方經二次通知不到場或其未達成協議時，始得為之。本件被告於第一次調處時，
    並未依規定通知全部地主當事人到場調處（本件權利關係人共三十六人，當日通
    知到場者僅十餘人），其逕為裁處「被告應就所有前棟二十五戶之建物及共同使
    用部分暫緩登記」，除因違反行政程序法第七條「採取之方法所造成之損害不得
    與欲達成之目的之利益顯失均衡」而無效外，亦因未依據上開土地登記規則通知
    全部利害關係人到場而違法。故被告於第二次調處即依相關規定辦理，復將第一
    次所為之違法裁處撤銷，並無違誤。
四、按「行政機關依裁量權所為之行政處分，以其作為或不作為逾越權限或濫用權力
    者為限，行政法院得予撤銷。」，行政訴訟法第二百零一條定有明文，本件被告
    所為第二次之裁處既無違誤，原告猶執陳詞，執意提起本件訴訟，顯無理由，請
    駁回原告之訴。
    理  由
一、按「土地權利關係人，在前條公告期間內，如有異議，得向該管直轄市或縣（市
    ）地政機關以書面提出，並應附具證明文件。因前項異議而生士地權利爭執時，
    應由該管直轄市或縣（市）地政機關予以調處，不服調處者，應於接到調處通知
    後十五日內，向司法機關訴請處理，逾期不起訴者，依原調處結果辦理之。」，
    土地法第五十九條定有明文。又按「土地權利關係人於公告期間內提出異議，而
    生權利爭執事件者，登記機關應於公告期滿後，依土地法第五十九條第三項規定
    調處。」、「登記機關調處土地權利爭執事件，應依左列規定辦理．．一  訂期
    以書面通知當事人舉行調處。二  調處時，由當事人試行協議，協議成立者，以
    其協議為調處結果；其未達成協議或當事人任何一方經二次通知不到場者，登記
    機關應依職權予以裁處，作為調處結果。三  調處，應作成書面紀錄，並經當場
    朗讀後，由當事人及調處人員簽名或蓋章。四  第二款調處結果，應以書面通知
    當事人。通知書應載明當事人如有不服調處結果，應於接到通知後十五日內訴請
    司法機關裁判，並應於訴請司法機關裁判之日起三日內將訴狀繕本送登記機關，
    逾期不起訴者，依調處結果辦理之。」、「建物所有權第一次登記，除本款規定
    者外，準用土地總登記程序。」，土地登記規則第六十九條第一項第一、二、三
    、四款、第七十條、第七十七條亦分別定有明文。再按「依土地法第五十九條之
    規定，於建物第一次所有權登記公告期間提出異議之『權利關係人』，係指對公
    告之建物所有權有爭議之人。」，建物所有權第一次登記法令補充規定第二十七
    點亦有明文。另前行政法院七十四年八月三十日七十四年判字第一二○九號判決
    意旨略以：「按建物所有權第一次登記，經所有權人之申請由登記機關公告後，
    依土地登記規則第七十四條準用同規則第六十六條規定，固得因建物權利關係人
    於公告期間內提出異議而生所謂之權利爭執事件，應由登記機關於公告期滿後，
    依土地法第五十九條第二項規定調處，但條文中『權利關係人』或『權利爭執』
    所稱之權利，乃指與登記標的之建物有關之物權而言，不包括因債之關係所生之
    權利義務在內，蓋債之關係中之債權人，不論其得請求債務人所為給付屬何種性
    質，均僅可按民事訴訟法中有關保全程序之規定覓求其債權之確保，無以前揭條
    文中之權利關係人身分自居，提出異議之餘地，本件原告對其異議標的之建物無
    任何物權存在乃不爭之事實，而其異議之緣由，據其自陳無非因訴外人張Ｘ傳欠
    其買賣土地之價金未償，故欲阻止其申請登記，據俟給付價金之判決確定，而能
    確保債權而已，揆之上開說明自屬未合。」
二、查原告甲○○以坐落台北縣新店市○○段八二三、八二四地號土地所有權應有部
    分百分之二十提供予參加人合建，雙方並約定原告四人均為指定起造人。後參加
    人向被告申辦建物所有權第一次登記，被告即依相關規定於八十九年一月十二日
    以八九北縣店地一字第五○二號函辦理公告。原告因認參加人未依合建契約分配
    建物面積及停車位數量，致其所有權受到侵害，乃於八十九年一月二十六日對該
    公告提出異議。被告審查原告所提供之異議資料後，認其符合土地法第五十九條
    第二項規定應予以調處，乃定期舉行調處會議，並於第一次調處會議中作成調處
    結果。嗣因訴外人陳德和等六人以未獲通知而未到場為由，向被告聲請重新調處
    ，經被告檢討後認程序確有瑕疵，遂停止調處結果通知書之寄出，並定期舉行第
    二次調處會議。於第二次調處會議時，主席除當場宣佈第一次調處結果撤銷外，
    並請原告與參加人先行協議，然其雙方仍無法達成協議。是該會主席綜合二次會
    議之內容後，認原告所爭執者皆為合建契約問題，與建物權屬無涉，當場依職權
    認定原告之異議不予受理，且被告因認定原告之異議應不受理，亦未寄發調處結
    果通知書予原告，惟原告復於八十九年二月二十六日以陳情書向被告請求寄發調
    處結果通知書，被告遂於八十九年三月十三日以八九北縣店地一字第○三一七二
    號函駁回原告之異議，於同年月十五日並依前開公告完成系爭建物之建物所有權
    第一次登記之事實，兩造均不爭執，復有原告之聲明異議書、參加人委任之邱俊
    哲律師函、被告第一次調處會議紀錄、訴外人陳德和等人聲請書、被告第二次調
    處會議通知書、會議紀錄、通知異議人第二次會議結果、被告收件字號八九新登
    總字第二○號至第四三○號申請案卷附於原處分卷可稽，自堪信為真實。
三、本件原告訴稱：按土地、建物所有權第一次登記，經所有權人之申請，由登記機
    關公告後，依土地登記規則第七十七條準用第七十條之規定，固得因權利關係人
    於公告期間內提出異議而成為所謂之權利爭執事件，應由登記機關於公告期滿後
    ，依土地法第五十九條第二項之規定進行調處，所謂「權利關係人」或「權利爭
    執」所稱之權利，乃指與登記標的之土地、建物有關之物權或因土地、建物發生
    爭執之權利人及利害關係人而言，不以對該土地、建物具有所有權或設定他項權
    利之人為限，而因合建契約中關於分配建物比例、範圍所生之爭執，已經涉及建
    物所有權利之爭執，登記機關理應依土地法第五十九條第二項之規定辦理，經調
    處不服者，由當事人訴請司法機關審理，非可逕由地政機關逕予決定。原告係因
    參加人未依約就甲○○所可分得之部分與原告協議其坐落位置及樓層，即擅依該
    公司一己之意辦理建物所有權第一次登記，而對被告之公告提出異議，附據土地
    合建契約書，已足以證明原告為該建物之權利關係人，而原告於聲明異議書及被
    告之二次調處中均陳明係因二造就合建契約關於分配建物比例、面積及範圍等涉
    有爭議，爭執之權利係建物所有權之分配至為明確，並援引前行政法院七十五年
    判字第一二八二號、八十一年判字第七十五號判決，主張被告不受理原告之異議
    有違法云云，惟查：
１、依首揭規定，辦理建物所有權第一次登記公告期間，利害關係人所提出之證明文
    件如確涉及公告建物權屬之爭執者，方有土地法第五十九條規定之適用。查本件
    原告所爭執者皆為登記申請人即參加人未依合建契約內容予以合理分配或找補，
    並非對被告公告之事項如土地標示、土地權利人之權利內容認為有錯誤、遺漏或
    虛偽詐欺情事，即難認有上開規定之適用而得受理該異議，故原告之異議應予以
    駁回。
２、被告於受理原告之異議後，未先行依職權調查本件是否符合首揭規定，卻定期舉
    行調處，嗣後又以超過半數之申請人未到場參加調處為由，廢棄原調處結果，而
    再舉行第二次調處，於事後發現不符首揭規定，才駁回原告之異議，且未速將上
    開結論以書面通知原告，俾原告得依相關法規辦理，其行政作為顯然不夠明確，
    致使原告產生誤解，難謂無不當，惟依行為時行政院暨所屬各級行政機關訴願審
    議委員會審議規則第十四條第二項：「原處分或原決定所憑理由雖屬不當，而依
    其他理由認為正當者，仍應以訴願為無理由。」，及修正後訴願法第七十九條第
    二項：「原行政處分所憑理由雖屬不當，但依其他理由認為正當者，應以訴願為
    無理由。」之規定，本件被告所為之原處分，雖屬不當，但原告之異議仍與首揭
    規定不合，難認為有理由，原處分應予以維持。
３、觀諸前行政法院七十五年判字第一二八二號判決意旨略以：「．．．原告嗣又於
    七十四年九月十二日提出異議補充理由書，敘明徐Ｘ祿已口頭同意若未將系爭建
    物第五層依約移轉與原告，願將一、二層之起造人名義變更為原告，附具徐Ｘ祿
    出具之同意書載明其願將所分配之第五層部分全層面積二分之一（包括土地持分
    ）起造人指定為原告，被告機關先以9.11.北市古地（一）字第一四八八三號函
    復原告謂其並非權利關係人，嗣以9.17.北市古地（一）字第一五二九九號函謂
    系爭建物所有權第一次登記，已於七十四年九月七日公告期滿完成登記，駁回原
    告之異議，訴願、再訴願決定亦均以系爭建物之使用執照其起造人名義均非原告
    ，所附具之合作興建契約書第六條記載房屋分配及徐Ｘ祿3.4.出具之同意書記
    載，均非原告所指系爭建物第一、二樓之層次，因認原處分並無不合，駁回原告
    之一再訴願，固非無見。．．．」、八十一年判字第七五號判決意旨略以：「．
    ．．卷查本件原告係以共有之前開土地與建商合建系爭房屋，因建商違約而終止
    契約，已取得系爭房屋所有權理由，主張建商與關係人蘇秀卿等簽訂之房屋買賣
    契約已失其效力，於關係人等申請建物所有權第一次登記公告期間，檢具有關文
    件對之提出異議（見原處分卷附異議書及附件），顯已涉及系爭建物所有權利之
    爭執，要難謂非權利關係人，被告機關竟以原告聲稱合建糾紛提出異議，非屬法
    定異議範疇，不經調處程序逕行予以函駁處分，顯係倒果為因，誤將合建糾紛為
    原告異議之目的，應不足採，一再訴願決定未及糾正予以遞次維持，衡之首揭規
    定，於法殊難謂無違誤，．．．」，該二判決之當事人皆係對公告建物權屬有所
    爭執，而聲明異議，地政機關自應依土地法第五十九條第二項之規定辦理，然本
    件原告所爭執者，皆為登記申請人（參加人）未依合建契約內容予以合理分配（
    面積分配不夠、車位不足）或找補，並非對被告公告建物中之切確建物權屬有所
    爭執，是本件與該二判決之案情既不同，自不得比附援引，則原告援引該二判決
    意旨，主張被告不受理原告之異議，有違法云云，並不足採。
四、綜上所述，原告之主張並不足採，被告所為駁回原告異議之處分，並無違誤，訴
    願決定予以維持，亦無不合，原告徒執前詞，訴請撤銷，並無理由，應予駁回。
五、兩造其餘攻擊防禦方法均與本件判決結果不生影響，故不逐一論述，併此敘明。
據上論結，本件原告之訴為無理由，爰依行政訴訟法第九十八條第三項前段、第一百
零四條，民事訴訟法第八十五條第一項前段判決如主文。
中      華      民      國     九十     年      四      月     十九     日
                         臺 北 高 等 行 政 法 院  第 三 庭
                                             審判長 法  官  徐瑞晃
                                                    法  官  曹瑞卿
                                                    法  官  吳慧娟
右為正本係照原本作成。
如不服本判決，應於送達後二十日內，向本院提出上訴狀並表明上訴理由，如於本判
決宣示後送達前提起上訴者，應於判決送達後二十日內補提上訴理由書（須按他造人
數附繕本）。
中      華      民      國     九十     年      四      月     十九     日
                                                    書記官  葉冠伸


司法院資訊處製作；財團法人民間司法改革基金會備份。
